臺灣雲林地方法院刑事判決　　　　　　　 99年度訴字第492號
公　訴　人　臺灣雲林地方法院檢察署檢察官
被　　　告　吳賜清
　　　　　　李政賢
　　　　　　盧志明
　　　　　　孫玉山
上列被告等因妨害自由案件，經檢察官提起公訴（99年度偵字第
1474號、第3329號），本院判決如下：
    主  文
吳賜清共同犯剝奪他人行動自由罪，處有期徒刑伍月，如易科罰
金，以新臺幣壹仟元折算壹日，扣案之本票壹張沒收。
李政賢共同犯剝奪他人行動自由罪，累犯，處有期徒刑陸月，如
易科罰金，以新臺幣壹仟元折算壹日，扣案之本票壹張沒收。
盧志明共同犯剝奪他人行動自由罪，處有期徒刑伍月，如易科罰
金，以新臺幣壹仟元折算壹日，扣案之本票壹張沒收。
孫玉山共同犯剝奪他人行動自由罪，處有期徒刑伍月，如易科罰
金，以新臺幣壹仟元折算壹日，扣案之本票壹張沒收。
    犯罪事實
一、李政賢前因公共危險案件，經臺灣高雄地方法院以96年度交
    簡字第2017號判處有期徒刑5 月確定，嗣經同院以96年度聲
    減字第7496號裁定減刑，於民國98年1 月6 日易科罰金執行
    完畢。而孫玉山與吳賜清為朋友關係，孫玉山因陳榮宏積欠
    其新臺幣（下同）55萬元之債務未還，為向陳榮宏催討上開
    債務，先由吳賜清邀同李政賢、盧志明，於99年3 月19日23
    時30分許，一同前往位於高雄市楠梓區○○○路附近之「在
    地人健康養生館」（起訴書誤載為「草地人理髮廳」，以下
    均更正），向陳榮宏催討債務。隨後，吳賜清、李政賢、盧
    志明於徵得陳榮宏同意後，共同駕車搭載陳榮宏前往盧志明
    之六叔盧武義位於高雄市○○區○○路35號住處（下稱盧武
    義高雄住處）與孫玉山見面。
二、嗣因陳榮宏與孫玉山協商破裂，孫玉山遂與吳賜清、李政賢
    、盧志明（下稱孫玉山等4 人）共同基於妨害自由之犯意聯
    絡，於99年3 月19日23時30分許後之某時，仗人多勢眾，強
    迫陳榮宏上車坐在後座中間，二旁各坐1 人，另1 人坐在副
    駕駛座上，由孫玉山駕車將陳榮宏強行載至附近山上（下稱
    本件山上），以防陳榮宏逃脫。盧志明、吳賜清即向陳榮宏
    稱：要想辦法籌30萬元，才會放陳榮宏離開、沒有拿到錢就
    死在這裡就好；如不配合，就要將陳榮宏帶到山上處理，洞
    挖好了，狗籠也準備好了等語。盧志明並持榔頭毆打陳榮宏
    手臂，致陳榮宏受有左手臂瘀傷約10×25公分之傷害（傷害
    部分未據告訴），吳賜清則以徒手打陳榮宏頭部；復要求陳
    榮宏以電話向友人借錢償還債務，陳榮宏乃虛與委蛇同意向
    其兄陳榮祥取款償還欠款。嗣於翌日（即99年3 月20日）凌
    晨3 、4 時許，孫玉山等4 人先將陳榮宏載往高雄市大社區
    某超商，盧志明、李政賢及陳榮宏先下車，由盧志明、李政
    賢看住陳榮宏不得任意離去。孫玉山及吳賜清則繼續駕車前
    去拿取空白本票，約10分鐘後回到上開超商，孫玉山等4 人
    在該處迫令陳榮宏簽署「票號：CH592509、發票人：陳榮宏
    、票面金額：60萬元、發票日：95年5 月5 日」之本票1 紙
    （下稱本件本票），陳榮宏因己方僅有1 人，無法抵抗孫玉
    山等4 人，迫於無奈遂簽發上開本票，行此無義務之事。復
    依上開強押陳榮宏之方式，駕駛上開車輛前往陳榮宏之胞兄
    陳榮祥位於雲林縣斗南鎮○○路227 號之住處（下稱陳榮祥
    斗南住處），欲要求陳榮祥替陳榮宏償還上開債務。惟適陳
    榮祥不在上開住處，孫玉山等4 人遂繼續強押陳榮宏前往位
    於雲林縣斗南鎮○○路○段189 號之「文安國民小學」（下
    稱「文安國小」）等候。迄99年3 月20日10時許，因陳榮祥
    一直未出現，孫玉山等4 人再度以「強迫陳榮宏上車坐在後
    座中間，二旁各坐1 人，另1 人坐在副駕駛座上，由孫玉山
    駕車」之方式將陳榮宏押回高雄市之山上。其間，孫玉山等
    4 人一再以言詞向陳榮宏稱：沒有拿到錢不能離開，陳榮宏
    迫於無奈，於99年3 月20日12時許，在本件山上與蔡昆電
    話聯繫後，由蔡昆與孫玉山等4 人談話，孫玉山等4 人要
    求蔡昆交付3 萬元，並保證99年3 月21日17時許陳榮宏會
    一同前去雲林縣斗南鎮向陳榮祥取款，經蔡昆應允後，吳
    賜清、盧志明及李政賢方將陳榮宏載至「在地人健康養生館
    」，由蔡昆交付3 萬元予吳賜清、盧志明及李政賢收受後
    ，陳榮宏始獲釋放，前後剝奪其行動自由約13、14小時。
三、陳榮宏於釋放後，因害怕如依約在99年3 月21日17時赴約恐
    遭不測，遂先於99年3 月21日凌晨0 時30分許，前往高雄市
    橋頭區橋南村糖北一巷20號友人蘇義荃住處（下稱蘇義荃高
    雄住處）找蘇義荃，向友人蘇義荃陳述上開「遭孫玉山等4
    人帶往本件山上、開立本件本票、前往陳榮祥斗南住處、再
    返回本件山上」之情形，並向蘇義荃陳稱99年3 月21日17時
    將在「在地人健康養生館」與孫玉山等4 人見面，再一同前
    往陳榮祥斗南住處向陳榮祥取款，請蘇義荃於上開時間前往
    「在地人健康養生館」附近，記下車輛特徵，如其未獲釋放
    ，則請蘇義荃報警。嗣於99年3 月21日17時許，陳榮宏依約
    前往「在地人健康養生館」，與吳賜清、盧志明及李政賢見
    面，並一同駕車前往陳榮祥斗南住處（孫玉山並未在場）。
    蘇義荃則在附近觀看，記下車牌號碼及車輛顏色後，見到吳
    賜清等人駕車前往高速公路，蘇義荃隨即報警，經警於「文
    安國小」逮捕吳賜清、盧志明及李政賢，始循線查悉上情，
    並扣得本件本票1 紙。
四、案經陳榮宏訴由雲林縣警察局斗南分局報告臺灣地方雲林法
    院檢察署檢察官偵查起訴。
    理  由
壹、程序（即證據能力）部分：
    按被告以外之人於審判外之陳述，雖不符刑事訴訟法第159
    條之1 至第159 條之4 之規定，而當事人於審判程序同意作
    為證據，法院審酌該言詞陳述或書面陳述作成時之情況，認
    為適當者，亦得為證據。當事人、代理人或辯護人於法院調
    查證據時，知有第159 條第1 項不得為證據之情形，而未於
    言詞辯論終結前聲明異議者，視為有前項之同意，刑事訴訟
    法第159 條之5 定有明文。查本件檢察官、被告孫玉山等4
    人於言詞辯論終結前，對於下述本院採為認定犯罪事實依據
    之各項供述及書面證據之證據能力及對於卷附各傳聞證據之
    證據能力，均同意作為證據使用（本院卷(一)第38頁反面、第
    203 頁反面），復經本院於審理時逐一提示予檢察官、被告
    孫玉山等4 人表示意見，檢察官及被告孫玉山等4 人對於本
    院所為之提示，就證據能力方面並無爭執，且本院審酌該等
    證據之取得過程並無瑕疵，與本案待證事實間復具有相當之
    關聯性，經本院審酌上開證據並無顯不可信之情況，採納該
    等證據自無礙被告孫玉山等4 人於程序上之彈劾詰問權利，
    而認上開證據合於刑事訴訟法第159 條之5 之規定，是以之
    為本案證據並無不當，自得採為本件認定事實之基礎，至於
    證明力如何，則為本院自由裁量、判斷之範圍，亦此敘明。
貳、認定犯罪事實所憑之證據及理由：
一、訊據被告孫玉山等4 人均矢口否認有何妨害自由犯行，皆辯
    稱：99年3 月19日23時許，自「在地人健康養生館」前往
    盧武義高雄住處開始，至99年3 月20日13時許，告訴人陳榮
    宏於「在地人健康養生館」與被告孫玉山4 人分開之期間內
    ，告訴人陳榮宏並無任何行動自由遭剝奪之情形；告訴人
    陳榮宏簽立本件本票，係其主動提議，並非被告孫玉山等4
    人強迫其簽立；99年3 月21日17時許，亦是告訴人陳榮宏
    自願與被告吳賜清、盧志明及李政賢一同前往陳榮祥住處取
    款云云。被告孫玉山另辯稱：告訴人陳榮宏所受傷害並非伊
    等4 人所為云云。
二、經查：
(一)、告訴人陳榮宏有積欠被告孫玉山55萬元之債務；被告吳
    賜清於99年3 月19日23時30分許，與被告李政賢、盧志明在
    高雄市楠梓區○○○路附近之「在地人健康養生館」，與告
    訴人陳榮宏一同前往被告盧志明之六叔盧武義高雄住處與被
    告孫玉山會合；被告吳賜清復與孫玉山、李政賢、盧志明
    共同駕車搭載告訴人陳榮宏至附近山上談判上開債務之還款
    事宜；因欲找陳榮宏之兄陳榮祥籌錢，再於99年3 月20日
    凌晨，由被告孫玉山、吳賜清、李政賢、盧志明共同駕車搭
    載告訴人陳榮宏至雲林縣斗南鎮陳榮祥住處，然未遇陳榮祥
    ；復由告訴人陳榮宏簽立面額為60萬元之本票1 紙；於
    99年3 月20日中午12時許，由告訴人陳榮宏與友人蔡昆（
    綽號阿泰）以電話聯繫談妥借款3 萬元後，復由被告孫玉山
    、吳賜清、李政賢、盧志明於99年3 月20日13時許，共同駕
    車搭載告訴人陳榮宏至「在地人健康養生館」，由蔡昆交
    付3 萬元予被告孫玉山、吳賜清、李政賢、盧志明收受後，
    陳榮宏始離去；嗣告訴人陳榮宏與被告孫玉山、吳賜清、
    李政賢、盧志明約定於99年3 月21日17時許在「在地人健康
    養生館」會面，當天由告訴人陳榮宏與被告吳賜清、李政賢
    、盧志明一同找其兄陳榮祥籌錢，被告孫玉山則未到場，並
    經友人蘇義荃報警，而在文安國小為警緝獲被告吳賜清、李
    政賢、盧志明。被告李政賢於99年3 月21日17時22分許，
    有以門號0000000000號行動電話撥打門號00-0000000號市內
    電話（基地台：高雄市楠梓區○○○路1696號12樓）等情，
    業據被告孫玉山等4 人供承在卷（本院卷(一)第39頁正面至第
    42 頁 反面、第216 頁反面至第217 頁反面），核與證人即
    告訴人陳榮宏於警詢、偵訊及本院審理中之證述（雲林縣警
    察局斗南分局雲警南刑字第00991000170 號卷《下稱警卷》
    第2至5頁；臺灣雲林地方法院檢察署99年度偵字第1474號卷
    《下稱偵卷》第26至28頁；本院卷(二)第23頁正面至第43頁反
    面）、證人蔡昆於偵訊及本院審理中之證述（偵卷第34至
    35 頁 ；本院卷(二)第45頁正面至第51頁反面）、證人蘇義荃
    於警詢、偵訊及本院審理中之證述（警卷第7 至8 頁；偵卷
    第25 至26 頁；本院卷(二)第67頁反面至第75頁反面）及證人
    盧武義於本院審理中之證述（本院卷(二)第62頁反面至第66頁
    反面）大致相符，並有扣案之本件本票1 張及被告李政賢所
    持用之門號0000000000號行動電話通聯記錄在卷可佐（警卷
    第29頁；本院卷(一)第72至73頁），上開事實均堪認定。
(二)、又告訴人陳榮宏於與被告孫玉山上開處理債務過程中，遭被
    告孫玉山等4 人共同施以如犯罪事實欄二所述之剝奪他人行
    動自由犯行之事實：
１、業據證人陳榮宏於本院100 年3 月1 日審理時證稱：〔甲〕
    伊在盧武義高雄住處與被告孫玉山談債務談不攏，被告孫玉
    山等4 人就說這樣就到山上了；伊1 個人面對被告那麼多人
    ，他們講怎樣就怎樣了，伊也沒有機會說不要，他們就是要
    錢；到山上就一直叫伊打電話；從盧武義高雄住處往本件山
    上的途中，是由被告孫玉山開車，伊坐後排座位中間；途中
    伊想下車也沒有辦法下車；在本件山上被告吳賜清、盧志明
    都有跟伊說想辦法籌30萬元才放伊離開；他們都有叫伊打電
    話繼續向外面的朋友想辦法；被告吳賜清、盧志明都是講很
    重的話；伊打電話沒有借到錢；被告李政賢酒醉，沒有說什
    麼重話；在本件山上，被告盧志明拿榔頭打伊手臂，被告吳
    賜清徒手打伊的頭；之後被告等人要載伊去斗南，他們說不
    是伊講怎樣就怎樣，伊也沒有辦法，他們叫伊開本件本票60
    萬元；〔乙〕99年3 月20日凌晨3 、4 點，被告孫玉山等4
    人開車載伊下山，先到高雄市大社區某超商，被告盧志明、
    李政賢與伊先下車，被告孫玉山、吳賜清離開去拿空白本票
    ，隔了約10分鐘回來，伊在那裡簽60萬本票；簽本票時伊不
    願意，是無奈才簽的；〔丙〕簽完本票之後就上高速公路，
    在車上他們就說處理，要怎樣啊，反正去就是要拿到錢，沒
    有拿到錢就是不能離開；他們叫伊帶到陳榮祥斗南住處，說
    在「文安國小」等一點誠意都沒有，要知道陳榮祥住哪裡，
    伊就經過門前，結果鐵門拉下沒有開；是他們主動提要去找
    陳榮祥；之後去「文安國小」等到早上10點時，他們說天氣
    很熱，他們耐性有限，不要再等了，就回到高雄的本件山上
    ；從斗南回高雄途中，說了很多狠話，反正就是有錢就沒事
    ，絕對要拿到錢就是了，在高速公路上被告吳賜清、盧志明
    都有說狠話，有說洞挖好了，狗籠也在那邊；〔丁〕回到高
    雄本件山上，就說要想辦法，一定要拿到錢，沒有拿到錢不
    能放人，有認識的叫伊就開口，說伊沒有誠意，連電話都不
    打，代表沒有誠意，所以伊與蔡昆電話聯繫，問蔡昆有
    沒有10萬元借伊，蔡昆說假日怎麼會有10萬，伊說沒有錢
    他們不放人，蔡昆叫伊拿電話給他們聽，後來蔡昆跟伊
    講，都講好了，等下過去店裡拿，他們要求蔡昆拿3 萬元
    ，而且99年3 月21日不能讓伊人跑掉，蔡昆說人他會負責
    ，人不會走掉，99年3 月21日17時會合去斗南，協商才成立
    ；〔戊〕決定之後，被告吳賜清、盧志明及李政賢就開車載
    伊去「在地人健康養生館」，被告孫玉山沒去，車上一共4
    個人，大概下午1 點回到「在地人健康養生館」；到那邊之
    後，蔡昆拿3 萬元給伊，伊拿給他們3 人，蔡昆有對他
    們3 人說就放伊走，現在帶著也沒有用，伊與被告吳賜清、
    盧志明及李政賢說明天17時30分在此會合要去斗南找陳榮祥
    拿錢等語（本院卷(二)第24頁正面至第25頁反面、第26頁反面
    至第35頁正面）。
２、核與其於99年3 月21日警詢中證稱：〔甲、乙〕99年3 月19
    日23時30分許，被告吳賜清、盧志明及李政賢3 人將伊帶到
    高雄市大社區與被告孫玉山會面談判債務問題不成，被告孫
    玉山等4 人就將伊帶到高雄旗山山上，現場被告盧志明拿榔
    頭打伊手臂，被告吳賜清徒手打伊頭部，叫伊想辦法先拿出
    錢來，否則就不能離開，並言詞恐嚇伊洞挖好了，狗籠為伊
    準備好了，及強迫伊簽本票60萬元1 張；〔丙〕並於99年3
    月20日凌晨3 點半脅迫伊帶同被告孫玉山等4 人到雲林縣斗
    南鎮向兄長陳榮祥要錢，於同日上午10時未遇陳榮祥，又強
    迫帶伊到高雄旗山山上；〔丁、戊〕在本件山上叫伊想辦法
    拿錢，同日13時由綽號「阿泰」之友人籌到3 萬元給被告孫
    玉山等4 人，再約定伊於99年3 月21日17時至17時30分間，
    在高雄市○○○路附近等被告吳賜清、盧志明及李政賢；是
    被告孫玉山及吳賜清強迫伊簽本件本票等語（警卷第4 至5
    頁）；及於99年4 月15日偵訊中證稱：〔甲、乙〕大約是晚
    上11點多，對質完後因伊不認帳，他們（指被告孫玉山等4
    人）就開車帶伊去旗楠公路往旗山方向的山上，到山上約12
    點多，在那裡被告吳賜清、盧志明跟伊說要想辦法籌30萬元
    才會放伊離開，被告孫玉山叫伊打電話向朋友借錢，但伊找
    不到朋友籌錢，他們就叫伊去斗南找伊哥哥；被告吳賜清、
    盧志明跟伊說沒有拿到錢就死在這裡就好，然後被告吳賜清
    及盧志明就動手，被告盧志明用榔頭打伊的手臂，被告吳賜
    清用手打伊的頭；動作及言語恐嚇都是被告吳賜清及盧志明
    ；叫伊簽本票的是被告吳賜清及孫玉山；〔丙〕在凌晨3 、
    4 點被告孫玉山開車載伊及被告吳賜清、李政賢、盧志明去
    斗南，要找陳榮祥，陳榮祥不在，被告孫玉山等4 人及伊在
    那裡等到早上10點半，等不到陳榮祥；〔丁〕被告孫玉山等
    4 人及伊就回去本件山上，叫伊想辦法籌錢，中午時有個叫
    「阿泰」的朋友打電話給伊，伊問他有沒有辦法拿到錢，他
    說可以拿到3 萬元；〔戊〕20日13時30分，在高楠公路那裡
    ，他們帶伊去找「阿泰」拿3 萬元，拿到3 萬元之後，伊就
    說要給伊時間去籌錢，他們就約21日17時30分，在高楠公路
    那裡，跟「阿泰」說那天一定要看到伊的人，不能讓伊跑掉
    ，這樣就可以放伊走等語（偵卷第26至28頁），大致相符。
３、衡以證人陳榮宏上開於本院審理時作證之時間，與其於警詢
    、偵訊中作證之時間分別相隔約近1 年及約10月，復未委任
    告訴代理人閱覽卷宗而背誦卷內資料，若非親自經歷該等事
    件，斷無從就其如何：〔甲〕與被告吳賜清、盧志明及李政
    賢一同自「在地人健康養生館」前往盧武義高雄住處與被告
    孫玉山見面，見面後前往本件山上、〔乙〕在本件山上如何
    遭被告盧志明、吳賜清毆打、〔丙〕簽立本票、〔丁〕自本
    件山上前往陳榮祥斗南住處、「文安國小」途中被告如何恐
    嚇、〔戊〕自「文安國小」回到本件山上後，如何脫身之情
    節，前後證述均無嚴重瑕疵，該等證詞之可信度已極高。復
    參酌告訴人陳榮宏於99年3 月20日13時許經釋放後，於99年
    3 月21日凌晨0 時30分許之深夜時分，仍前往高雄市橋頭區
    橋南村糖北一巷20號證人蘇義荃高雄住處，向蘇義荃陳述上
    開遭被告孫玉山等4 人帶往本件山上，開立本件本票，前往
    陳榮祥斗南住處，再返回本件山上之情形，並向蘇義荃陳稱
    99年3 月21日17時將在「在地人健康養生館」與被告孫玉山
    等4 人見面，再一同前往陳榮祥斗南住處向陳榮祥取款，請
    蘇義荃於上開時間前往「在地人健康養生館」附近，記下車
    輛特徵，如其未獲釋放，則請蘇義荃報警；蘇義荃並於告訴
    人陳榮宏在99年3 月21日17時許，於「在地人健康養生館」
    上車後，報警處理等情，業據證人蘇義荃於警詢、偵訊及本
    院審理中證述明確，且互核相符（警卷第8 頁；偵卷第25、
    26頁；本院卷(二)第67頁反面至第74頁反面）。據此，告訴人
    陳榮宏如於99年3 月19日23時30分許自離開盧武義高雄住處
    起，至99年3 月20日13時許回到「在地人健康養生館」止期
    間內，非遭被告孫玉山等4 人剝奪行動自由，並強制簽立本
    件本票，豈會於約好再次見面之當日凌晨，特地至蘇義荃高
    雄住處交待蘇義荃記下車輛特徵，若其未獲釋放，則請蘇義
    荃報警？足認證人陳榮宏證述係遭被告孫玉山等4 人剝奪行
    動自由等語，尚與吾人之一般生活經驗無違，堪可採信。再
    者，證人即告訴人陳榮宏於警詢、偵訊及本院審理中均證稱
    ：99年3 月19日23時30分許，被告孫玉山等4 人將伊帶至本
    件山上，現場被告盧志明拿榔頭打伊手臂，被告吳賜清徒手
    打伊頭部等語（警卷第4 頁；偵卷第26頁；本院卷(二)第28頁
    反面、第41頁反面、第42頁正面），其所證述遭傷害之部位
    ，核與告訴人陳榮宏傷害照片及驗傷診斷證明書之內容相符
    （偵卷第20、21、32頁）。被告孫玉山雖辯稱：告訴人陳榮
    宏本身從事養生館工作，自己就可以弄成這樣，用刮刀刮痧
    就可以變成這樣子了云云（本院卷(二)第79頁反面）。惟查告
    訴人陳榮宏於99年3 月22日15時45分許，之所以前往驗傷，
    係因檢察官於99年3 月22日12時3 分許，訊問被告吳賜清、
    李政賢及盧志明後，請書記官電請承辦員警帶告訴人陳榮宏
    至醫院驗傷，並將其之受傷情形拍照等情，有臺灣雲林地方
    法院檢察署99年3 月22日點名單1 紙可稽（偵卷第8 頁），
    足見告訴人陳榮宏並非因為使被告孫玉山等4 人入罪，而主
    動前往醫院驗傷，衡情其所受之上開傷害，應非其自為構陷
    他人犯罪而自我傷害所致，被告孫玉山此部分之抗辯，不足
    採信。顯見告訴人陳榮宏在密切接近之時間下，所受之左手
    臂瘀傷約10×25公分之傷害，確係被告盧志明所為，適足以
    佐證證人陳榮宏上開證述為真。
４、至於證人陳榮宏雖證稱被告李政賢於自盧武義高雄住處前往
    本件山上，及在本件山上期間酒醉，並無說什麼恐嚇的話云
    云（偵卷第28頁；本院卷第28頁正面、第41頁正面、反面）
    。惟查：
(1)、共同正犯之意思聯絡，原不以數人間直接發生者為限，即有
    間接之聯絡者，亦包括在內。如甲分別邀約乙、丙犯罪，雖
    乙、丙間彼此並無直接之聯絡，亦無礙於其為共同正犯之成
    立；且共同正犯意思之聯絡並不限於事前有所謀議，即僅於
    行為當時有共同犯意之聯絡者，亦屬之；又其表示之方法，
    亦不以明示通謀為必要，即相互間有默示之合致，亦無不可
    （最高法院77年臺上字第2135號、73年臺上字第2364號判例
    意旨參照）。
(2)、本件起因係告訴人陳榮宏積欠被告孫玉山債務，被告孫玉山
    為向告訴人陳榮宏催討上開債務，先由被告吳賜清邀同被告
    李政賢、盧志明前往「在地人健康養生館」，且被告李政賢
    亦係於知悉上情之情況下，與被告吳賜清、盧志明偕同告訴
    人陳榮宏前往盧武義高雄住處，而前往高雄市大社區某超商
    前時，係由被告盧志明及李政賢在旁看管告訴人陳榮宏等情
    ，業據認定如前。被告李政賢如無參與之意思，何須如此費
    事，全程陪同其餘被告，更遑論於99年3 月21日17時30分許
    ，再與被告吳賜清、盧志明一同在「在地人健康養生館」與
    告訴人陳榮宏會面後，再前往陳榮祥斗南住處？足見被告李
    政賢主觀上應可知悉前往上址之目的是為不利於告訴人陳榮
    宏，而客觀上復參與前述加害之部分過程，縱使在毆打、妨
    害告訴人陳榮宏行動自由之過程中，被告李政賢僅在旁觀看
    ，但其可預見共同被告孫玉山、吳賜清及盧志明等若施以上
    開妨害自由等手段，仍在所不惜，亦即如以施以妨害自由手
    段亦不違背其本意，故被告李政賢與共同被告孫玉山、吳賜
    清、及盧志明，均有妨害自由之故意至明，從而足證被告李
    政賢及共同被告孫玉山、吳賜清及盧志明就上開妨害自由之
    行為，有犯意聯絡無誤。
５、另本件被告孫玉山等4 人及證人陳榮宏於歷次陳述中，雖係
    提及99年3 月19日23時30分許，被告吳賜清、盧志明及李政
    賢與證人陳榮宏見面之地點、99年3 月20日13時許前往向證
    人蔡昆拿取3 萬元之地點及99年3 月21日17時許約定見面
    之地點，均係「草地人理髮廳」，惟證人蔡昆於本院審理
    時明確證稱該處係「在地人健康養生館」等語（本院卷(二)第
    45 頁 正面），員警前往調取監視器錄影光碟時亦發現該處
    應為「在地人健康養生館」，有雲林縣警察局斗南分局99年
    12月4 日雲警南刑字第0990013878號函1 份暨檢附之照片2
    張可按（本院卷(一)第189 、192 頁），堪認上開地點應為「
    在地人健康養生館」，而非「草地人理髮廳」，應可認定，
    公訴意旨認上開地點為「草地人理髮廳」云云，應予更正。
(三)、綜上所述，本案事證明確，被告孫玉山等4 人犯行，應堪認
    定。
三、被告孫玉山等4 人其餘辯解不採之理由：
(一)、被告孫玉山等4 人辯稱：在過程中告訴人陳榮宏均可自由行
    動，亦是陳榮宏主動提議要前往陳榮祥斗南住處向陳榮祥取
    款；渠等於警詢、偵訊中就有要調監視器錄影畫面，但是都
    沒有調云云。
(二)、惟按被告是否控制被害人之行動自由，應以被告行為之強弱
    程度，綜合當時之具體事實，依客觀常態情狀以決之。而告
    訴人陳榮宏與被告吳賜清、盧志明、李政賢一同前往盧武義
    高雄住處，與被告孫玉山協商債務，協商破裂後，即遭被告
    孫玉山等4 人以「陳榮宏坐在後座中間，二旁各坐1 人，另
    1 人坐在副駕駛座上，由被告孫玉山駕車」之方式，將告訴
    人陳榮宏自盧武義高雄住處載往本件山上，再自本件山上載
    往陳榮祥斗南住處、「文安國小」，再回到本件山上，嗣再
    由被告吳賜清、盧志明及李政賢載至「在地人健康養生館」
    ，其間告訴人陳榮宏更遭被告盧志明持榔頭毆打手臂，遭被
    告吳賜清以徒手毆打頭部，被告等人復不斷以前開未付錢即
    不讓伊離去、洞挖好了狗籠也準備好了之言語相向，以告訴
    人陳榮宏當時僅隻身1 人，面對正值壯年之被告孫玉山等4
    人，以告訴人陳榮宏當時所處之恐懼情狀，若不一再依被告
    孫玉山等4 人之指示開票、前往陳榮祥斗南住處、向友人「
    阿泰」即蔡昆借到3 萬元，顯然不能自由離去，要與告訴
    人陳榮宏於高雄市大社區某超商前、「文安國小」前，身體
    有無遭被告等人直接施以強制力或有無遭人看管無涉；再者
    ，證人蘇義荃雖於本院審理中證稱：伊聽的意思是「阿順」
    （指陳榮宏）叫被告等人要開本票，讓被告等人拿給他哥哥
    （指陳榮祥）看云云（本院卷(二)第74頁反面），然經本院質
    之「告訴人陳榮宏是否有提及本票是陳榮宏自己開的，或是
    對方要求陳榮宏開的」乙節，證人蘇義荃證稱：伊並不瞭解
    ，即使陳榮宏有講伊也不記得了，伊是照一般討錢的過程，
    討錢一般是需要有本票，這樣才可以作憑證；是伊自己認為
    是陳榮宏要開的等語（本院卷(二)第75頁正面），職是，證人
    蘇義荃此部分關於告訴人陳榮宏自願開立本件本票之證詞，
    顯屬證人蘇義荃推測之詞，不足採為有利於被告孫玉山等4
    人之認定。
(三)、又被告孫玉山等4 人開車載告訴人陳榮宏自高雄市○○○○
    路，前往陳榮祥斗南住處，再至「文安國小」，又返回高雄
    市之期間，被告孫玉山等4 人雖抗辯有監視器錄影畫面可證
    明渠等並未妨害告訴人陳榮宏之行動自由云云。惟上開各處
    及「在地人健康養生館」之監視器錄影畫面，因時間久遠，
    超過保存（存檔）期限，已無法調閱等情，有雲林縣警察局
    斗南分局99年12月4 日雲警南刑字第0990013878號函，暨檢
    附之警員蔡順德99年12月25日職務報告1 份、現場圖1 紙、
    照片2 張及交通部臺灣區○道○○○路局新營收費站99年11
    月29日高營電字第0990001893號函1 份可按（本院卷(一)第18
    7 至193 頁）。另被告李政賢雖有於99年3 月21日17時22分
    許，持用門號0000000000號行動電話，撥打「在地人健康養
    生館」所申設之門號00-0000000號市內電話，惟此僅能證明
    被告李政賢於99年3 月21日欲再度前往陳榮祥斗南住處前，
    有撥打電話到「在地人健康養生館」，並無從證明被告孫玉
    山等4 人於99年3 月20日13時許釋放告訴人陳榮宏前，無妨
    害陳榮宏行動自由之犯行。是上開部分均無從作有利於被告
    孫玉山等4 人之認定。
、論罪科刑部分：
一、按刑法第302 條之妨害自由罪，原包括私行拘禁及以其他非
    法方法剝奪人之行動自由而言，所謂非法方法，當包括強暴
    脅迫等情事在內。譬如以水果刀強押人上車，剝奪其行動自
    由，車輛行駛中，被害人要求迴車，並表示如不迴車，即跳
    車云云，加害人於妨害自由行為繼續中，嚇稱如跳車即予輾
    死等語，自屬包含於妨害被害人行動自由之同一意念之中。
    縱其所為，合於刑法第305 條恐嚇危害安全之情形，仍應視
    為剝奪行動自由之部分行為；又刑法第302 條第1 項之妨害
    自由罪，原以強暴、脅迫為構成要件，其因而致普通傷害，
    乃強暴、脅迫之當然結果，除另有傷害故意外，仍只成立該
    條項之罪（最高法院74年度臺上字第3404號、30年上字第
    3701號判例意旨參照）。另刑法第305 條之恐嚇罪，係指單
    純以將來加害生命、身體、自由、名譽、財產之事，恐嚇他
    人致生危害於安全者而言。如對於他人之生命、身體等，以
    現實之強暴脅迫手段加以危害要挾，使人行無義務之事或妨
    害人行使權利，應構成刑法第304 條之強制罪，而非同法第
    305 條之恐嚇危害安全罪。又刑法第302 條之妨害自由罪，
    係妨害他人自由之概括的規定，故行為人具有一定目的，以
    非法方法剝奪人之行動自由者，除法律別有處罰較重之規定
     (例如略誘及擄人勒贖等罪) ，應適用各該規定處斷外，如
    以使人行無義務之事，或妨害人行使權利為目的，而其強暴
    脅迫復已達於剝奪人行動自由之程度，即祇成立本罪，不應
    再依同法第304 條論處。誠以此項使人行無義務之事，或妨
    害人行使權利之低度行為，應為非法剝奪人之行動自由之高
    度行為所吸收，不能以其目的係在使人行無義務之事，或妨
    害人行使權利，認為係觸犯刑法第302 條第1 項及第304 條
    第1 項之2 罪名，而依同法第55條從一重處斷（最高法院93
    年臺上字第3309號判決意旨參照）。
二、核被告孫玉山、吳賜清、盧志明及李政賢所為，均係犯刑法
    第302 條第1 項之剝奪他人行動自由罪。被告孫玉山等4 人
    於妨害自由過程中，推由被告吳賜清、盧志明以傷害告訴人
    陳榮宏作為其脅迫及強暴之手段，並由被告孫玉山等4 人一
    再以前開未付錢即不讓告訴人陳榮宏離去、洞挖好了狗籠也
    準備好了之言語相向，再以被告孫玉山等4 人與告訴人陳榮
    宏隻身1 人之落差，使告訴人陳榮宏透過向蔡昆借款3 萬
    元而交付金錢，又使告訴人陳榮宏簽發本件本票等無義務之
    事，惟依前開說明，應不另論恐嚇危害安全、傷害及強制等
    罪。被告孫玉山、吳賜清、盧志明及李政賢間，有犯意聯絡
    及行為分擔，應論以共同正犯。再被告李政賢有如犯罪事實
    欄所載徒刑執行完畢之前科紀錄，有卷附臺灣高等法院被告
    前案紀錄表可按，其於受徒刑之執行完畢後，5 年以內故意
    再犯本件有期徒刑以上之罪，為累犯，應依刑法第47條第1
    項規定加重其刑。
三、爰審酌被告李政賢前有違反槍砲彈藥刀械管制條例案件及多
    次公共危險前科，素行不良；被告盧志明前有賭博前科、被
    告吳賜清、孫玉山均無前科，素行尚可；被告孫玉山就債務
    糾紛，不思循合法途徑解決，被告孫玉山等4 人以不法手段
    使告訴人陳榮宏自盧武義高雄住處前往本件山上，再前往陳
    榮祥斗南住處、「文安國小」，並回到本件山上，並控制其
    行動自由長達13、14小時，進而迫其簽發面額60萬元之本票
    ，且收取告訴人陳榮宏向蔡昆所借用之3 萬元之犯罪手段
    ，均影響社會良善秩序，並為告訴人陳榮宏身心造成嚴重損
    害，且犯罪後均未有表達悔悟之意，於犯罪後態度部分無從
    為渠等有利之考量，並衡酌被告李政賢、吳賜清、盧志明及
    孫玉山參與犯罪之程度、犯罪之動機在於催討債務，暨被告
    吳賜清自陳高雄工專肄業、被告李政賢自陳僅就讀國中1 個
    月、被告盧志明自陳國中肄業、被告孫玉山自陳國小畢業之
    智識程度（本院卷(二)第85頁正面）等一切情狀，認檢察官就
    被告李政賢、吳賜清、盧志明及孫玉山分別具體求處有期徒
    刑10月、8 月、8 月、8 月，均稍嫌過重，故分別量處如主
    文所示之刑，並均諭知易科罰金之折算標準。
四、末按共同犯罪行為，應由共犯各負全部責任，凡必須沒收之
    物，於共犯之判決均應為沒收之諭知（最高法院88年度臺上
    字第7099號判決意旨參照）。查本件本票1 紙，為被告孫玉
    山等4 人犯本件犯行所得之物，且業經告訴人陳榮宏交付而
    為被告孫玉山所有，應依刑法第38條第1 項第3 款、第3 項
    之規定及前開判決意旨，宣告沒收。
肆、不另為無罪諭知部分：
一、公訴意旨另以：被告孫玉山等4 人共同基於妨害自由之犯意
    ，由被告吳賜清、李政賢及盧志明先於99年3 月19日23時30
    分許，在「在地人健康養生館」強行將告訴人陳榮宏帶至盧
    武義高雄住處與被告孫玉山會合等語，因認被告孫玉山等4
    人此部分亦涉犯刑法第302 條第1 項之妨害自由罪嫌。
二、按認定不利於被告之事實，須依積極證據，茍積極證據不足
    為不利於被告事實之認定，即應為有利於被告之認定，更不
    必有何有利之證據。且刑事訴訟上證明之資料，無論其為直
    接或間接證據，均須達於通常一般之人均不致有所懷疑，而
    得確信其為真實之程度，始得據為有罪之認定，若其關於被
    告是否犯罪之證明未能達此程度，而有合理懷疑之存在，致
    使無從形成有罪之確信，根據「罪證有疑，利於被告」之證
    據法則，即不得遽為不利被告之認定（最高法院76年臺上字
    第4986號判例意旨參照）。
三、經查，本案告訴人陳榮宏於警詢中僅證稱：「他們3 人（指
    被告吳賜清、盧志明及李政賢）將我帶到高雄縣大社鄉與被
    告孫玉山會面談判債務問題」等語（警卷第4 頁）；於偵訊
    中僅證稱：「他們3 人說我欠被告孫玉山錢，叫我去被告孫
    玉山那裡對質，他們3 人就開車帶我過去他們朋友家等被告
    孫玉山來對質」等語（偵卷第26頁）；於本院審理時亦證稱
    ：被告吳賜清、盧志明及李政賢3 人說伊欠被告孫玉山錢，
    伊說要對質一下，就出去對質，當時伊認為沒有什麼重大事
    ，就跟被告吳賜清、盧志明及李政賢去；被告吳賜清、盧志
    明及李政賢說講一講就回來了等語（本院卷(二)第22頁反面至
    第23頁反面、第41頁正面），均未證稱被告吳賜清、盧志明
    、李政賢等人此部分有妨害自由之行為。證人蔡昆雖於偵
    訊中結證：告訴人陳榮宏不願意走，被拖走云云（偵卷第35
    頁），惟其於偵訊中亦結證：伊當時並沒有聽到被告吳賜清
    、盧志明及李政賢3 人有說什麼威脅的話等誤（偵卷第35頁
    ），且於本院審理中亦證稱：當時陳榮宏應該是自願走的，
    因為如果沒有自願的話，一定會拖拖拉拉或是什麼事情發生
    ，當時都沒有，當時那3 人沒有講什麼恐嚇的話，只是說既
    然欠人家錢，就應該釐清這個債務，看怎麼還；伊在偵查中
    只有說他們是去會帳，釐清債務，沒有說被拖走等語（本院
    卷(二)第46頁正面、反面）。查證人陳榮宏對於被告孫玉山等
    4 人所犯本件犯行，於警詢、偵訊及本院審理時均明確詳實
    陳述，業如前述，則其就被告吳賜清、盧志明及李政賢在與
    伊一同前往盧武義高雄住處之過程，是否有對其施以強暴、
    脅迫或其他違反其意願之行為，理當亦會據實陳述，而無隱
    瞞之必要，因此，應以證人陳榮宏之證述及證人蔡昆於本
    院審理時之證述較可採信。是檢察官就此部分犯行之證明，
    顯有未足。
四、因此，公訴人關於此部分犯罪事實之證明，容有未足，原應
    就此部分為無罪之諭知。惟公訴意旨認此部分與前開論罪科
    刑部分，為單純一罪關係，爰不另為無罪之諭知。
據上論斷，應依刑事訴訟法第299 條第1 項前段，刑法第28條、
第302 條第1 項、第41條第1 項前段、第47條第1 項、第38條第
1 項第3 款，刑法施行法第1 條之1 第1 項、第2 項前段，判決
如主文。
本案經檢察官魏偕到庭執行職務。
中    華    民    國   100    年    3     月    23    日
            刑事第六庭       審判長法  官  廖國勝
                                   法  官  陳佩怡
                                   法  官  陳美利
以上正本證明與原本無異。
如不服本判決應於收受判決後10日內向本院提出上訴書狀，並應
敘述具體理由；其未敘述上訴理由者，應於上訴期間屆滿後20日
內向本院補提理由書（均須按他造當事人之人數附繕本）。「切
勿逕送上級法院」。
                                   書記官  王秀如
中    華    民    國   100    年    3     月    23    日
附錄本案論罪科刑條文：
中華民國刑法第302條
私行拘禁或以其他非法方法，剝奪人之行動自由者，處 5 年以
下有期徒刑、拘役或 3 百元以下罰金。
因而致人於死者，處無期徒刑或 7 年以上有期徒刑，致重傷者
，處 3 年以上 10 年以下有期徒刑。
第 1 項之未遂犯罰之。